---
title: "GBI6 - BIOINFORMÁTICA"
author: "ALLAN FARINANGO"
date: "`r Sys.Date()`"
output:
  html_document:
    highlight: espresso
    theme: paper
    toc: yes
    toc_depth: 4
    toc_float:
      collapsed: no
      smooth_scroll: yes
  pdf_document:
    toc: yes
    toc_depth: '4'
subtitle: EXAMEN FINAL
---

**Bienvenidos al examen final de GBI6 - Bioinformática.**

# CONTENIDO DE LA EVALUACIÓN

Los contenidos de esta evaluación corresponden a los temas de R revisados en el curso:

-   Tipos de datos

-   Instalación y uso de librerías.

-   Estructuras de control

-   Funciones

-   Manipulación de datos

-   Estadística básica

-   Visualización de datos

# INDICACIONES GENERALES

Esta permitido consultar todo material disponible: diapositivas, google...Sin embargo **NO** esta permitido consultar a sus colegas.

Ustedes estan utilizando el R Markdown. Las instruciones son:

-   Creen una carpeta en su computador con el nombre "GBI6_ExamenFinal" donde guarden este cuaderno .Rmd.

-   Cree un subdirectorio de nombre "data" donde guarde la data que van a utilizar.

-   Cree un subdirectorio de nombre "results" donde guarde la tablas y figuras generadas del análisis.

-   Definan a esa carpeta como su directorio de trabajo.

-   Arriba, **solamente** donde dice "author", deben llenar sus nombres.

-   Los codigos deben ser escritos dentro de las cajas que inician y terminan con \`\`\` o dentro de las cajas indicadas abajo de las preguntas.

-   Al final del examen deben utilizar el comando "Knit" para generar un archivo .html

-   Es recomendable crear una copia de este script guía.

-   Genere controles de la versión para cada una de las preguntas con la leyenda "Nombre Apellido, resuelve el ejercicio XX".

-   Copie y peque la dirección de su repositorio de GitHub en la actividad **"ExamenFinal"**.

-   Asegúrese de responder explícitamente cada una de las preguntas.

Para comprender la data de esta evaluación se requiere conocer el significado de algunos acrónimos de los tipos de cancer como indica el [Broad Institute Cancer Names](https://gdac.broadinstitute.org/). Asimismo revise la información de ayuda para `expresionsTCGA`. La data contiene las columnas:

-   **bcr_patient_barcode**: es el identificador del paciente.

-   **dataset**: es el identificador del tipo de cancer del paciente.

-   **resto de columnas**: nivees de expresión de los diferentes mRNA de los genes que están como nombre de columna (para este análisis se han seleccionado solamente 7 de ellos).

# PREGUNTAS

## **Pregunta 1: MANIPULACIÓN DE DATOS [4 PUNTOS]**

### [0.5 PUNTOS] 1.1 Defina su directorio de trabajo.

```{r wd, include=FALSE}

setwd("C:/Users/LENOVO/Videos/RESOLUCION EXAMEN/REPASO-EXAMEN-FINAL-2023/EXAMEN-FINAL-ALLAN-FARI-main/EXAMEN")


```

### [0.5 PUNTOS] 1.2. Cargue la data "mRNA_expr.csv"

```{r data}
library(readr)

df <- read_csv("mRNA_expr.csv")
head(df)
```

### [1 PUNTO] 1.3 Cree una función de nombre `long_df` para transformar la data `df` de la forma wide a long.

```{r funcion_long}

## CREO UN FACTOR PARA EL CUAL SE ASIGNAN LOS DATOS
df$bcr_patient_barcode <- as.factor(df$bcr_patient_barcode)
### METODO 1 (TIDYR)

#ASIGNO LA FUNCION DE RELACION DE CARACT : VALOR
long_df <- gather(df, caracteristica, valor, GATA3:GAPDH, factor_key = TRUE)
### ORDENO POR PARTICIPANTE
long_df <- long_df[order(long_df$bcr_patient_barcode),]
# veo la funcion creada y ordenada en el cuadro

View(long_df)

###### METODO 2 (reshape2)
## crea la funcion

long_df2 <- melt(df, id.vars = "bcr_patient_barcode")
### ORDENO POR PARTICIPANTE
long_df2 <- long_df[order(long_df$bcr_patient_barcode),]
# veo la funcion creada

View(long_df2)

############ long_df = long_df2
######
long_df=function(df) {
  m=data.frame(id=1:1463)

  x=as.matrix(df)
m=cbind(m,rep(x[,2],7))
 
 m$id=NULL
 names(m)=names(df[,c(2)])
 Tratamiento=NULL

 for (i in 3:9) {
    Tratamiento=c(Tratamiento,x[,i])
 }

 n=names(df[,3:9])
 N_name=c(rep(n[1],1463),rep(n[2],1463),rep(n[3],1463),rep(n[4],1463),rep(n[5],1463),rep(n[6],1463),rep(n[7],1463))

 m=cbind(N_name,Tratamiento,m)

  names(m)=c("gen", "expresion_level", "dataset")
   return(m)
}



```

### [1 PUNTO] Genere la data `df_long` utilizandola función `long_df`.

La tabla resultante tendrá tres columnas: `dataset, gen, expresion_level`.

```{r df_long}
# Genere la data df_long 
df_long=long_df(df)


head(df_long)
```

### [0.5 PUNTOS] 1.5 A partir de la data `df_long`, genere un **Descriptive table** (librería `sjPlot`) y guárdelo en el subdirectorio "result" con el nombre **mRNA_expr_summary.doc** (previamente debe seleccionar las celdas adecuadas con funciones de la librería `dplyr` en conjunto con el operador `%>%`).

```{r desc_table}
########## -- REVISAR -- ###########
library(sjPlot)
library(dplyr)
library(sjmisc)

##

df_long$gen=as.factor(df_long$gen)
df_long$dataset=as.factor(df_long$dataset)
  df_long$expresion_level=as.numeric(df_long$expresion_level)
result=descr(df_long%>%select(expresion_level,dataset)%>%group_by(dataset))


# creo un resumen de la data en un archivo con view_df de sjplot

view_df(df_long, show.id = T, show.values = T, show.labels = T, show.type = T, show.prc = T, show.na = T, show.string.values = T, show.frq = T)
###################3
## guardo el documento generado .png en la direccion result
save_plot(
  filename = "result/mRNA_expr_summary.png",
  fig = df_long, width = 30, height = 20
)


```

### [0.5 PUNTOS] 1.6 Interprete los resultados de la tabla resultante de la sección 1.5.

```{r}
# 

```

## **Pregunta 2 VISUALIZACION DE DATOS [5 PUNTOS]**

Para esta pregunta tiene que utilizar la data `df_long`.

### [1 PUNTO] 2.1 Cree la funcion `tcga_boxplots` para visualizar boxplots y jitterplots. El único parámetro de la función es `dataset`. La función debe crear un boxplot de los niveles de expresión para cada gen.

```{r}

### representacion grafica de puntos jitterplot de todas las expresiones de los genes

ggplot(df_long, aes(gen, expresion_level)) + geom_jitter(shape = 18, size=0.5, width = 0.3)

## representacion grafica de caja y bigotes (boxplot) para la expresion de todos los genes

##manera 1 
boxplot(df_long$expresion_level ~ df_long$gen)
#manera 2
boxplot(expresion_level ~ gen, data = df_long)

#creacion de la funcion que lanza el boxplot y el jitterplot al mismo tiempo cuando se introduce una base de datos, en este caso df_long

tcga_boxplots <- function(a) {
  boxplot(expresion_level ~ gen, data = a  )
  ggplot( a , aes(gen, expresion_level)) + geom_jitter(shape = 18, size=0.5, width = 0.3)
}

tcga_boxplots(df_long)

########## 
library(tidyverse)

tcga_boxplots=function(df1){
  
  
  m=df1[,c(1,2)]
  names(m)=c("fac1","ind1")
  nom=as.character(levels(m[,1]))
n=NULL

 
 for (i in 1:length(levels(m$fac1))){
   
    j=ggplot(m%>%filter(fac1==nom[i]),aes(fac1,ind1))+geom_jitter()+geom_boxplot(alpha=0.3)+xlab("Tipo de Cancer")+ylab("gen")+
theme_bw()+theme(legend.position='none')
    n[[i]]=j

}
    
  return(n)
}
head(df_long)

```

### [0.5 PUNTOS] 2.2 Utilizando la función `lapply()` genera la lista `cancertype_boxplots` con las gráficas para cada tipo de cancer (cada tipo de dataset).

```{r list_boxplots, eval=FALSE, message=FALSE, warning=FALSE, include=FALSE, paged.print=FALSE}

###33 REVISAR ###

cancertype_boxplots=tcga_boxplots(df_long)


lapply(X = cancertype_boxplots, FUN = tcga_boxplots)



```

### [0.5 PUNTOS] 2.3 Guarde en el subdirectorio `result` el tercer plot de la lista `cancertype_boxplots` con el nombre `boxplot3.png`. La definición de a figura debe ser de 300dpi.

```{r boxplot3}
# Escriba el código para guardar la tercera figura de la lista. 


```

### [1 PUNTO] 2.4 Escriba la función `reg_gen_expression`, con el parámetro `gen`. En este caso la función visualizará una gráfica de nube de puntos (geom_point) y una regresión por tipo de "dataset". La gráfica será de comparación de gen1 con gen2; por ejemplo en el eje "x" `GATA3` y en el eje "y"" `FN1`.

```{r reg_gen_exp}
# Escriba aquí su función reg_gen_expression
###gx = ggplot(data = df_long[df_long$gen == "GATA3",], aes(x = gen,y = expresion_level))
### PRUEBA DE LA GRAFICA PARA LA CONSTRUCCION DE LA FUNCION para guia el df_long$gen = ...
ggplot(df_long, aes((df_long$gen = 'GATA3'), (df_long$gen = 'FN1'), shape = factor(gen)), size = 4, xlim = c(0:10)) + geom_jitter(size = 0.3) + geom_point(colour = "red")
#### SE CREA LA FUNCION QUE GRAFICA UNA COMPARACION POR LOS EJEX DE 2 GENES INTRODUCIDOS

reg_gen_expression <- function(gen1, gen2){
  ggplot(df_long, aes((gen = 'gen1'), (gen = 'gen2'), shape = factor(gen)), size = 4, xlim = c(0:10)) + geom_jitter(size = 0.3)
}

reg_gen_expression('PTEN','MUC1')

  

reg_gen_expression <- function(df){
  pablito=combn(1:7,2)
  graf=NULL
  df=df%>%select(gen,expresion_level)
  for (i in 1:ncol(pablito)) {
    m=NULL
      x=NULL
      y=NULL
      
      m=c(pablito[,i][1],pablito[,i][2])
      
      
nom=as.character(levels(df[,1]))
  
x=df[which(df$gen==nom[m[1]]),][,2]
y=df[which(df$gen==nom[m[2]]),][,2]
dft=data.frame(x,y)
m=ggplot(data=dft,aes(x,y))+geom_point()+xlab(nom[m[1]])+ylab(nom[m[2]])
 
graf[[i]]=m
    
  }
  
  return(graf)
}

```

### [0.5 PUNTOS] 2.5. Utilizando la función `lapply()` genera la lista `reg_genplots` con las gráficas para cada par de genes posibles. Recuerde que tiene 7 tipos de genes, se debe tener todas las combinaciones posibles por pares de genes (combinatoria sin repetición).

```{r list_regplots}
# 
geneslap <- c("GATA3","PTEN","XBP1","ESR1","MUC1", "FN1", "GAPDH")

lapply(X = geneslap, FUN = reg_gen_expression)










reg_genplots=reg_gen_expression(df_long)
```

### [0.5 PUNTOS] 2.6. Guarde en el subdirectorio `result` el onceavo plot de la lista `reg_genplots` con el nombre `regresion11.pdf`. La definición de a figura debe ser de 300dpi.

```{r reg11}
# Escriba el código para guardar el onceavo plot. 

```

### [1 PUNTO] 2.7. Interprete los resultados de las figuras `boxplot3.png` y `regresion11.pdf`.

```{tex}
# Esciba aquí su intepretación

```

## 3. CONTROL DE LA VERSIÓN [1 PUNTO]. Se verficará en ell repositorio de GitHub.




```{r REPASO DE EXAMEN}
# REPASO FUNCIONES

canastos <- c(25, 31, 40, 28)
mean(canastos)

mortalidad <- function(muertes, poblacion,k=10 ){ if(poblacion < muertes){
  return("la mortalidad es muy alta")
}
  (muertes / poblacion)*k
}

mortalidad(2000, 1000)


#escoger aleatoriamente 2 valores

sample(canastos, 2)

## REPASO BUCLE FOR Y VECTORES 

K <- (1:20)

N <- c()

for (i in 1:length(K)) {
  N[i] <- K[i] + 1
  
}

print(N)

for (i in 1:10){
  print(i+5)
}
# bucle for o es variable y K es conjunto de datos o lista
j <- c()
for (o in K) {
  j[o] <- K[o] + 3
  
}
print(j)
## buscar el numero de elemento
K[11]

# en un solo paso ahorrando el for
K+7
K+K+K
plot(1:100, log(1:100, base = 10))


```

```{r repaso de R}
# SWICHT FOR WHILE REPEAT BREAK NEXT

h <- 1:10
caso <- "precio"
switch (caso,
        mean = mean(h),
        median = median(h),
        sd = sd(h),
        suma = h+1,
        precio = log(h)
  
)
## introduccion de valores manualmente con cat en una funcion
preg <- function(q,w){
  cat("introduce un valor hp")
  h <- read_lines(y = 4)
  cat("introducir la palabra promedio, mediana, desviacion, segun desee")
  caso <- readLines(n = 1)
  switch (caso,
        promedio = mean(h),
        mediana = median(h),
        sd = sd(h),
        desviacion = h+1,
        precio = log(h))
  
}

############ PRACTICAS #####33

gx <- data.frame(
  'df_long$gen == "GATA3"' = df_long$expresion_level 
)

gy <- data.frame(
  'df_long$gen == "FN1"' = df_long$expresion_level 
)

dn <- df_long[df_long != '31+', ]

ggplot(dn, aes(x= gx, y= gy)) + geom_point(colour = 'red', size = 1.5)



df_long$gen[GATA3]
       

ggplot(df_long, aes(x= df_long$gen == "GATA3", y= df_long$gen == "FN1")) + geom_point()


df_long$gen

gx + geom_line()


as.data.frame(GATA3(gen))

##gx = ggplot(data = df_long[df_long$gen == "GATA3",], aes(x = gen,y = expresion_level))



```
